【裁判字號】    97,交聲,1687
【裁判日期】    970930
【裁判案由】    聲明異議
【裁判全文】
臺灣高雄地方法院交通事件裁定        97年度交聲字第1687號
原處分機關  高雄市政府交通局
異  議  人
即受處分人  甲○○
上列異議人即受處分人因聲明異議案件，對於高雄市政府交通局
97年7 月9 日所為之處分（原處分：高市交裁字第32-BG0000000
號），聲明異議，本院裁定如下：
    主  文
原處分撤銷。
甲○○不罰。
    理  由
一、原處分意旨略以：異議人甲○○所有WDV-501 號機器腳踏車
    ，於民國91年12月8 日14時34分許，在高雄市金福翠亨經警
    採證查有駕駛者未戴安全帽（未依規定繫好帽帶行駛道路）
    之行為，故依道路交通管理處罰條例第31條第6 項規定，於
    97 年7月9 日裁處異議人罰鍰新臺幣（下同）500 元。
二、異議意旨略以：此一事件已超過5 年，且沒有照片作為證明
    ，異議人更沒有收到罰單，突然接到裁決書，該處罰顯有錯
    誤，為此請求撤銷原處分等語。
三、經查：
  (一)按時效制度與人民權利義務有重大關係，其目的在於尊重既
    存之事實狀態，及維持法律秩序之安定，與公益有關，須逕
    由法律明定，不得授權行政機關衡情以命令訂定或由行政機
    關依職權以命令訂之（司法院大法官解釋釋字第474 號解釋
    理由書參照）。況國家刑罰權對於死刑、無期徒刑等此種重
    罪，尚設有追訴權時效制度（刑法第80條以下參照），對於
    惡性輕微之行政罰，如妨害安寧秩序、善良風俗等，亦有社
    會秩序維護法第31條：「違反本法行為，逾2 個月者，警察
    機關不得訊問、處罰，並不得移送法院。前項期間，自違反
    本法行為成立之日起算。但其行為有連續或繼續之狀態者，
    自行為終了之日起算」之裁處時效規定，舉重以明輕，則對
    於惡性更低之交通秩序罰，自無放任而永久追訴處罰之理。
    有鑑於此，行政罰法業於94年1 月14日經立法院三讀制定，
    同年2 月5 日經總統公布，該法第27條第1 項規定：「行政
    罰之裁處權，因3 年期間之經過而消滅」、第2 項規定「前
    項期間，自違反行政法上義務之行為終了時起算。但行為之
    結果發生在後者，自該結果發生時起算」，其立法理由略以
    ：「本條係有關行政罰裁處權時效之規定。按行政罰裁處權
    之行使與否，不宜懸之過久，而使處罰關係於不確定狀態，
    影響人民權益，惟亦不宜過短，以免對社會秩序之維護有所
    影響」等語，可知公路監理主管機關對於違反道路交通管理
    事件行為人，其是否行使裁罰權，實不宜久懸不決，而使處
    罰關係處於不確定狀態，致影響人民權益（採同此見解者，
    可參臺灣高等法院95年度交抗字第89號、第926 號等裁定）
    。準此，足悉時效制度之功能，實為求法秩序之早日確定所
    必要，亦與違規事實是否確實存在無涉，自不容行政機關作
    出違背此一法秩序安定原則之舉措。
  (二)況行政行為應受法律及一般法律原則之拘束；又行政行為應
    以誠實信用之方法為之，並應保護人民正當合理之信賴，行
    政程序法第4條、第8條分別定有明文。行政行為應以誠實信
    用之方法為之，及需符合信賴保護原則，早為我國學界及實
    務界所肯認，前揭行政程序法有關之規定，係此一原則之明
    文化，且係法律所揭示之行政程序保障原則，乃行政法理上
    具有憲法位階之法律原則，故前揭行政程序法、行政罰法規
    定，於行政機關作出之行政行為，均應予以適用。至於所謂
    「誠實信用原則」，係在具體的權利義務之關係，依正義公
    平之方法，確定並實現權利之內容，避免一方犧牲他方利益
    以圖利自己，應以權利人及義務人雙方利益為衡量依據，並
    應考察權利義務之社會上作用，於具體事實妥善運用之方法
    （同參見臺灣高等法院95年度交抗字第89號、第686 號等裁
    定）。是如發生於行政罰法施行前之交通違規行為，公路監
    理主管機關長期怠於作成裁決，不但使裁處權長久處於懸而
    未決狀態，且致使異議人遭受處罰機關突襲性之行政裁罰，
    因此蒙受重大之不利益，顯已違反人民對於交通裁罰制度之
    合理信賴，亦與誠實信用原則有悖，且違反情節重大；況處
    罰機關長時間延宕而未作出裁決或裁決後遲未執行，如人民
    對於違規事實有所爭執，往往亦因時隔久遠，致未能立即提
    出有利之證據，實影響其權益甚鉅。故而，處分機關長時間
    怠於執行交通裁罰處分之不利益，應責由其自行承擔，並無
    轉嫁由人民承受之理。
  (三)另道路交通管理處罰條例第90條規定：「違反本條例之行為
    ，自行為成立之日起，為有連續或繼續之狀態者，自行為終
    了之日起，逾3 個月不得舉發，但汽車肇事致人受傷或死亡
    案件，因肇事責任不明，已送鑑定者，其期間自鑑定終結之
    日起算。」就本條立法修正說明：原條例對於違反本條例行
    為之舉發與處罰執行未有期間規定，就社會秩序之安定，有
    欠妥適，是以增列違反本條例行為之舉發與處罰執行期限，
    免使違反本條例之行為，有久未舉發或處罰確定久未執行之
    情形存在（參見86年1 月22日道路交通管理處罰條例部分條
    文修正草案條文對照表第90條說明項）。其規定內涵，乃法
    律為使交通違規案件能儘早結案，係為斟酌考慮動力交通工
    具日益成長以及交通繁忙攸關人民權益暨生活之便利起見所
    致，因而有早日為確定之必要，以避免懸而不決，不可不察
    ，也是法律安定性之考量。
  (四)再按交通案件之裁處程序，依道路交通安全管理處罰條例第
    9條規定可分為舉發與裁決程序。除符合同條第1項前段規定
    者以外，非經舉發及裁決程序難謂已完成交通案件裁處程序
    。且交通事件之裁決係以先前舉發之事實為基礎，並未重新
    再為實體審查，故性質上僅為重複處置（亦有稱重複處分）
    ，非另一新行政處分而與先前之舉發仍為一個處分。是以，
    舉發於法律實質意義內涵已包含具有處罰性質內涵之裁決，
    程序上並無因「舉發」與「裁決」而分割為2 種不同之法律
    效果，易言之，不因交通監理行政程序處理上區分「舉發」
    與「裁決」二項步驟而異其法律效果。故行政罰法第45條第
    2 項所稱之「裁處」，應係指違規事實尚未經發現而進行法
    律訴追者而言，今若已經舉發則非本條所稱之裁處。否則，
    一件於十數年前或數十年前由警察機關所為「舉發」之交通
    違規行為事件，僅因該管警察機關就該事件，經年累月未見
    清理或某些層面之機關業務承受事宜變更，抑或公路監理主
    管機關業務上之疏失、業務承繼或承辦人員業務移交等事項
    產生之諸多違失，致未能於3 年內作出裁罰，嗣於違規查詢
    系統偶然查得仍有未清結之罰鍰案件，遂加以作出處罰措施
    ，此一現象，顯已致生行政機關永久得為處罰之不確定結果
    發生，此均非原立法之本意。即非意謂公路監理主管機關得
    長期怠於作成裁決而仍屬合法。
  (五)惟道路交通管理處罰條例本身並無裁決權之時效消滅規定，
    而同條例第2 條雖規定：「本條例未規定者，依其他法律規
    定。」然遍查其他法律，亦無有關裁決權消滅時效之規定。
    依司法院大法官解釋釋字第474 號解釋意旨，此時應尋找相
    近似法規加以類推適用。又由行政罰法第1 條但書規定可知
    行政罰法係處於行政處罰關係中普通法之性質，故除特別法
    另有規定外均應適用行政罰法。另探究行政罰法第27條第 1
    項之立法目的在於避免處罰關係處於不確定之狀態，故設有
    3年之時效制度，此係為落實行政程序法第4條規定，使行政
    行為皆能符合一般法律原則，以達依法行政之要求。又為全
    面落實時效制度，行政罰法第45條第1 項復有溯及既往之規
    定，以濟舊時法制未全之弊。是故本於落實時效制度之法理
    ，裁決時效之計算應類推適用行政罰法第45條第1 項之溯及
    規定，與舉發權時效合計為3 年。另前因已有受法律訴追之
    舉發行為而不符行政罰法第45條第1 項規定「未經裁處」之
    要件，故不類推適用同條第2 項時效起算之規定，併與敘明
    。
四、基於如上論述，原舉發單位高雄市政府警察局經本院要求後
    雖已提出照片證明異議人所有WDV- 501號機器腳踏車，於民
    國91年12月8 日14時34分許，在高雄市金福翠亨確經查有駕
    駛者有未戴安全帽（未依規定繫好帽帶行駛道路）駕車之行
    為，舉發單位並提出其曾以掛號函件郵寄至WDV-501 號機器
    腳踏車所有人留於監理單位之車主地址高雄市○○區○○路
    103 號住址被退件後，並曾依公示送達規定為公示送達（惟
    高雄市政府警察局僅提出該單位於92年1 月28日曾以高市警
    交字第0920006146號函請求台北市政府警察局等單位為公示
    送達公告而未提出該函附件之應受送達人清冊），但除由本
    院依職權調閱附卷之異議人個人基本資料查詢可知，異議人
    於90年10月12日戶籍即已遷至高雄縣鳳山市○○路453 號住
    址，原舉發單位未查詢異議人之正確住址遽以應為送達場所
    不明而為公示送達，其送達已不合法外，本件原處分（裁決
    書）所依據之高雄市政府警察局以高市警交大相字第
    BG0000000 號違規事件舉發單，其上記載違規時間為91年12
    月18日14時34分，到案日期為92年2 月5 日前，本件裁決日
    期則為97年7 月9 日，即該處罰係在異議人違反本條例行為
    後5 年餘始作出裁決處分，而完成交通案件裁處程序，而如
    上所述原處分機關就本件異議人為警舉發之違規事實，其裁
    決權之行使，本應適用95年2 月5 日施行之行政罰法第27條
    第1 項規定，受有3 年裁處權期間之時效限制，是原處分機
    關之行政罰裁處權因3 年之期間經過早已消滅。詎其仍於97
    年7 月9 日為本件交通裁決處分，其處分顯有重大明顯之瑕
    疵情形存在，即難謂合法，依行政程序法第111 條第7 款規
    定，原處分無可維持，應予撤銷，諭知異議人不罰。
五、據上論斷，應依道路交通案件處理辦法第20條，裁定如主文
    。
中    華    民    國    97    年    9     月    30    日
                  交通法庭    法  官  黃紀錄
以上正本證明與原本無異。
如不服本裁定，應於收受送達後5 日內向本院提出抗告狀。
中    華    民    國    97    年    9     月    30    日
                              書記官  林志衡


司法院資訊處製作；財團法人民間司法改革基金會備份。
